【裁判字號】    95,訴,547
【裁判日期】    951229
【裁判案由】    分割共有物
【裁判全文】
臺灣屏東地方法院民事判決               95年度訴字第547號
    原      告  甲○
    訴訟代理人  張瓊文律師
    被      告  丙○○
                丁○○
                戊○○
    兼上一人
    訴訟代理人  乙○○
上列當事人間請求分割共有物事件，本院於民國95年12月28日言
詞辯論終結，判決如下：
    主      文
原告之訴駁回。
訴訟費用由原告負擔。
    事實及理由
一、按遺產之分割，乃以消滅遺產公同共有關係為目的，須共同
    繼承人全體始得為之。故請求分割遺產之訴，原告須以其他
    共同繼承人全體為被告而起訴，其當事人之適格，始無欠缺
    。又遺產分割既以消滅公同共有關係為目的，故除被繼承人
    以遺囑禁止繼承人分割之遺產，及共同繼承人以契約約定禁
    止分割之遺產外，應以全部遺產整體為分割，不能以遺產中
    個個財產為分割之對象，最高法院84年度台上字第2410號判
    決參照。又依民法第1151條規定，繼承人有數人時，在分割
    遺產前，各繼承人對遺產全部為公同共有。又依土地登記規
    則第29條第1 項規定，合法繼承人有2 人以上，其中部分繼
    承人因故不能合同其他繼承人共同申請繼承登記時，得由其
    中1 人或數人為全體繼承人之利益，就被繼承人之土地，申
    請為公同共有之登記。其經繼承人全體同意者，得申請為分
    別共有之登記。準此，繼承之遺產在分割以前，為繼承人全
    體之公同共有，惟就特定之土地或建物得經全體繼承人之同
    意為分別共有之登記，是為分割遺產之一種。最高法院79年
    度台上字第133 號亦著有判決。
二、原告起訴主張：原告之夫陳進風於民國95年6 月17日死亡，
    原告與陳進風之子女即被告乙○○、丙○○、丁○○、戊○○等人共同繼承陳進風所有坐落屏東縣屏東市○○段508-6
    地號土地，地目旱，面積970 平方公尺（下簡稱：508-6 地
    號土地）；屏東縣屏東市○○段509 地號土地，地目旱，面
    積1465平方公尺（下簡稱：509 地號土地）；屏東縣屏東市
    ○○段509-2 地號土地，地目旱，面積1762平方公尺（下簡
    稱：509-2 地號土地）；屏東縣屏東市○○段285 地號土地
    ，地目建，面積102.21平方公尺（下簡稱：285 地號土地）
    ；屏東縣屏東市○○段286 地號土地，地目建，面積103.06
    平方公尺（下簡稱：286 地號土地）；屏東縣屏東市○○段
    415 地號土地，地目建，面積17平方公尺（下簡稱：415 地
    號土地）等6 筆，並辦理公同共有繼承登記，有土地登記謄
    本附卷足憑。查本件415 地號土地面積太小，且土地形狀幾
    近畸零地，顯難以分割；508-6 地號、509 地號、509-2 地
    號等3 筆土地並未連接，無法合併使用，且各筆面積不大，
    如以實物分割，各共有人無法發揮土地經濟效用；285 地號
    、286 地號土地若予以分割，各共有人所得面積甚小，面寬
    窄，無法建物居住，且該土地上現有建物，若予以實物分割
    ，將造成應否拆除或分割之另一爭執問題。綜上，上述6 筆
    土地應以變價分式分割，使各土地保有完整性，發揮土地最
    大經濟效益及地上建物之完整使用，爰依法訴請法院准予裁
    判分割共有物等語，並聲明(一)兩造共有坐落屏東縣屏東市○○段508-6 地號土地，地目旱，面積970 平方公尺；屏東縣
    屏東市○○段509 地號土地，地目旱，面積1465平方公尺；
    屏東縣屏東市○○段509-2 地號土地，地目旱，面積1762
    平方公尺；屏東縣屏東市○○段285 地號土地，地目建，面
    積102.21平方公尺；屏東縣屏東市○○段286 地號土地，地
    目建，面積103.06平方公尺；屏東縣屏東市○○段415 地號
    土地，地目建，面積17平方公尺等6 筆土地應予變價，所得
    價金按原告1/5 ，被告乙○○1/5 ，被告丙○○1/5 ，被告
    丁○○1/5 ，被告戊○○1/5 之比例分配。(二)訴訟費用由被
    告連帶負擔。
三、被告則以：被告乙○○於本院審理時稱：「父親過世後留下
    13筆土地，應該合併分割」、「（原告訴訟代理人：其他土
    地因還有其他共有人）主張本件是遺產分割，所以要全部遺
    產一起來分割」；被告丙○○、丁○○、戊○○稱：「我們
    的意見與乙○○一樣」等語以資抗辯
四、經查，原告主張兩造之父親陳進風於95年6 月17日死亡後，
    所留遺產，有兩造共有坐落屏東縣屏東市○○段508-6 地號
    土地，地目旱，面積970 平方公尺；屏東縣屏東市○○段50
    9 地號土地，地目旱，面積1,465 平方公尺；屏東縣屏東市
    ○○段509- 2地號土地，地目旱，面積1,762 平方公尺；屏
    東縣屏東市○○段285 地號土地，地目建，面積102.21平方
    公尺；屏東縣屏東市○○段286 地號土地，地目建，面積10
    3.06平方公尺；屏東縣屏東市○○段415 地號土地，地目建
    ，面積17平方公尺等6 筆土地。而被告主張除上述6 筆土地
    外，陳進風尚遺有坐落屏東縣屏東市○○段433 地號土地，
    地目田，面積124 平方公尺，陳進風持分1/2 即62平方公尺
    ；屏東縣屏東市○○段433-2 地號土地，地目旱，面積3,91
    9 平方公尺，陳進風持分1/2 即1,959.5 平方公尺；屏東縣
    屏東市○○段433-5 地號土地，地目道，面積16平方公尺，
    陳進風持分1/2 即8 平方公尺；屏東縣屏東市○○段245 地
    號土地，地目旱，面積964.15平方公尺，陳進風持分1/3 即
    321.38平方公尺；屏東縣屏東市○○段243 地號土地，地目
    旱，面積705.54平方公尺，陳進風持分1/3 即235.17平方公
    尺；屏東縣屏東市○○段597 地號土地，地目建，面積692.
    76平方公尺，陳進風持分25/1037 即16.69 平方公尺；屏東
    縣屏東市○○段1355地號土地，面積6424.17 平方公尺，陳
    進風持分2255/6256 即2,315.59平方公等7 筆土地等情，業
    據被告提有土地登記謄本共12份、財政部臺灣省南區國稅局
    財產歸屬資料清單可稽，而財政部臺灣省南區國稅局遺產免
    稅證明書上載明陳進風之遺產有(一)坐落屏東縣屏東市○○段
    508- 6地號土地，面積970 平方公尺(二)屏東縣屏東市○○段
    509 地號土地，面積1,465 平方公尺(三)屏東縣屏東市○○段
    509- 2地號土地，面積1,762 平方公尺(四)屏東縣屏東市○○
    段28 5地號土地，面積102.21平方公尺(五)屏東縣屏東市○○
    段28 6地號土地，面積103.06平方公尺(六)屏東縣屏東市○○
    段41 5地號土地，面積17平方公尺(七)坐落屏東縣屏東市○○
    段43 3地號土地，面積124 平方公尺，陳進風持分1/2 即62
    平方公尺(八)坐落屏東縣屏東市○○段433-2 地號土地，面積
    3,91 9平方公尺，陳進風持分1/2 即1,959.5 平方公尺(九)坐
    落屏東縣屏東市○○段433-5 地號土地，面積16平方公尺，
    陳進風持分1/2 即8 平方公尺(十)坐落屏東縣屏東市○○段
    245 地號土地，面積964.15平方公尺，陳進風持分1/3 即
    321.38平方公尺(十一)坐落屏東縣屏東市○○段243 地號土地，
    面積705. 54 平方公尺，陳進風持分1/3 即235.17平方公尺
    (十二)坐落屏東縣屏東市○○段597 地號土地，面積692.76平方
    公尺，陳進風持分25/1037 即16.69 平方公尺(十三)坐落屏東縣
    屏東市○○段1355地號土地，面積6424.17 平方公尺，陳進
    風持分2255 /6256即2,315.59平方公尺(十四)新光銀行（綜合理
    財）8,954 元(十五)新光銀行（綜合理財）21,654元(十六)新光銀行
    （綜合理財）426,759 元(十七)國泰世華銀行屏東分行（活存）
    75,966元(十八)華僑銀行（綜存）60元(十九)屏東歸來郵局39,280元
    (二十)現金60,0 00 元。復經本院行使闡明權，原告訴訟代理人
    張瓊文律師答稱：「（法官問：本件是遺產分割還是共有物
    分割）共有物分割」、「（被告兼訴訟代理人乙○○：原告
    只有主張6 筆土地分割，其他部分沒有一起分割，這樣會造
    成纏訟不斷）我造還是主張共有物分割」等語甚詳（見本院
    95年12月28日言詞辯論筆錄）。
五、綜合上情，被繼承人陳進風所遺遺產，除系爭6 筆土地外，
    尚有7 筆土地未為協議或裁判分割，又依兩造所提證據資料
    ，亦無被繼承人陳進風有以遺囑禁止繼承人分割之遺產，及
    兩造共同繼承人以契約約定禁止分割之遺產之情事；再者，
    關於原告聲明：「兩造共有坐落屏東縣屏東市○○段508-6
    地號土地，地目旱，面積970 平方公尺；屏東縣屏東市○○
    段509 地號土地，地目旱，面積1465平方公尺；屏東縣屏東
    市○○段509-2 地號土地，地目旱，面積1762平方公尺；屏
    東縣屏東市○○段285 地號土地，地目建，面積102.21平方
    公尺；屏東縣屏東市○○段286 地號土地，地目建，面積10
    3.06平方公尺；屏東縣屏東市○○段415 地號土地，地目建
    ，面積17平方公尺等6 筆土地應予變價，所得價金按原告1/
    5 ，被告乙○○1/5 ，被告丙○○1/5 ，被告丁○○1/5 ，
    被告戊○○1/5 之比例分配」，此就特定遺產之土地請求為
    分別共有之登記，亦為分割遺產之一種。揆諸前開說明，遺
    產分割既以消滅遺產公同共有關係為目的，自應以全部遺產
    整體為分割，不能以遺產中之個個財產為分割之對象，原告
    經本院闡明後，仍主張就全部遺產中之特定遺產（系爭土地
    ）請求分割，於法自有不合，應予駁回。
六、本件事證已臻明確，兩造其餘主張、陳述及所舉證據方法，
    於本案判決之結果不生影響，爰不逐一論駁，併此敘明。
七、據上論結，本件原告之訴為無理由，依民事訴訟法第78條，
    判決如主文。
中    華    民    國    95    年    12    月    29    日
                  民事第一庭    法  官  張以岳
本件係照原本作成。
如不服本判決，應於收受送達後20日內向本院提出上訴書狀，其
未表明上訴理由者，應於提出上訴後20日內向本院補提理由書狀
（均須按他造當事人之人數附繕本）
                                書記官  溫訓暖
中    華    民    國    95    年    12    月    29    日


司法院資訊處製作；財團法人民間司法改革基金會備份。
